ACORDAO-COMPLETO-2346649

ACÓRDÃO 2266/2019 ATA 6/2019 - PRIMEIRA CÂMARA

VISTOS, relatados e discutidos estes autos que tratam de pedido de reexame interposto pelo Sr. Raimundo Bento Vieira Filho contra o Acórdão 10962/2018-TCU-Primeira Câmara, por meio do qual esta Corte de Contas considerou ilegal o ato de aposentadoria emitido em favor do recorrente; 
ACORDAM os ministros do Tribunal de Contas da União, reunidos em Sessão da 1ª Câmara, ante as razões expostas pelo relator e com fundamento nos arts. 33 e 48 da Lei 8.443/1992, em: 
9.1. conhecer do pedido de reexame para, no mérito, negar-lhe provimento, mantendo-se inalterado o acórdão recorrido;
9.2. dar ciência desta deliberação ao recorrente e ao Ministério da Infraestrutura.

Pedido de reexame interposto contra decisão que considerou ilegal o ato de aposentadoria emitido em favor do recorrente.

Primeira Câmara

Ministério da Infraestrutura.

3. Recorrente: Raimundo Bento Vieira Filho (XXX.401.191-XX).

13.1. Ministros presentes: Walton Alencar Rodrigues (Presidente), Benjamin Zymler, Bruno Dantas e Vital do Rêgo (Relator).
13.2. Ministros-Substitutos presentes: Augusto Sherman Cavalcanti e Weder de Oliveira.

José Pires Martins

Raimundo Bento Vieira Filho

VITAL DO RÊGO

Ministro Bruno Dantas.

Adoto como relatório, com os devidos ajustes de forma, a instrução elaborada no âmbito da Secretaria de Recursos (peça 51) , com a qual se manifestou de acordo o corpo gerencial daquela unidade técnica especializada (peças 52) , a seguir transcrita:
INTRODUÇÃO
1. Trata-se de pedido de reexame interposto pelo Sr. Raimundo Bento Vieira Filho (peça 38) contra o Acórdão 10962/2018-TCU-Primeira Câmara (peça 30) , que teve como relator o Excelentíssimo Senhor Ministro Bruno Dantas.
1.1. A deliberação recorrida apresenta o seguinte teor:
VISTOS, relatados e discutidos estes autos em que se examinam aposentadorias instituídas no âmbito do Ministério dos Transportes, Portos e Aviação Civil,
ACORDAM os Ministros do Tribunal de Contas da União, reunidos em sessão da Primeira Câmara, diante das razões expostas pelo Relator e com fundamento no art. 71, incisos III e IX, da Constituição Federal de 1988, c/c os arts. 1º, inciso V, 39, inciso II, e 45 da Lei 8.443/1992, e ainda com os arts. 260, § 1º, 261, caput, e 262, § 1º, do Regimento Interno do TCU, em:
9.1. considerar ilegais as aposentadorias de Coriolano Dias de Sousa Martins Filho (XXX.205.921-XX) ; Helio Fausto de Souza Junior (XXX.910.051-XX) ; Hilton Cezar Falcone (XXX.542.919-XX) ; Jose Pires Martins (XXX.517.587-XX) ; Raimundo Bento Vieira Filho (XXX.401.191-XX) , negando o registro aos atos correspondentes;
9.2. com fundamento no enunciado 106 da Súmula de jurisprudência do TCU, dispensar a reposição das importâncias indevidamente recebidas de boa-fé pelas interessadas;
9.3. determinar ao Ministério dos Transportes, Portos e Aviação Civil que:
9.3.1. em até 15 (quinze) dias notifique os interessados dessa decisão e informe que eles poderão retornar à atividade no prazo de 30 (trinta) dias a contar da notificação;
9.3.2. caso não ocorra retorno à atividade dos ora interessados, cesse os pagamentos decorrentes dos atos impugnados transcorridos 120 (cento e vinte) dias após sua notificação;
9.3.3. conclua a análise e delibere acerca de eventuais impugnações ou pleitos administrativos formulados pelos interessados com vistas à regularização de seu enquadramento funcional com estrita observância aos prazos estipulados na Lei 9.784/1999, observado o limite máximo de 90 (noventa) dias a contar da autuação do respectivo processo;
9.3.4. no prazo de 135 (cento e trinta e cinco) dias, informe ao TCU as medidas adotadas, sem prejuízo de encaminhar comprovante sobre a data em que os interessados foram notificados dessa decisão;
9.4. determinar à Sefip que monitore o cumprimento das diretrizes ora endereçadas ao Ministério dos Transportes, Portos e Aviação Civil;
9.5. dar ciência deste acórdão ao Ministério dos Transportes, Portos e Aviação Civil e aos interessados, esclarecendo-lhes que o efeito suspensivo proveniente da interposição de recurso não os exime da devolução dos valores percebidos indevidamente após a notificação sobre o presente acórdão, em caso de não provimento do recurso porventura impetrado (grifos acrescidos) .
HISTÓRICO
2.	Nos termos do Acórdão 303/2015-TCU-Plenário, este Tribunal reconheceu a existência de irregularidade na reintegração de empregados oriundos da Portobrás e da EBTU, com base na Lei 8.878/1994. Isso porque a sobredita reintegração foi levada a efeito, pelo Ministério dos Transportes, mediante a transposição do regime de trabalho dos reintegrados, de celetista para estatutário, sem que houvesse comando legal ou judicial que amparasse esse procedimento.
2.1. Assim, diante da constatação de que a aposentadoria do recorrente padecia de impropriedade relativa à transposição indevida para o regime estatutário, seu ato foi julgado ilegal.
EXAME DE ADMISSIBILIDADE
3. Reitera-se o exame preliminar de admissibilidade (peça 40) , ratificado à peça 46, pelo Excelentíssimo Senhor Ministro Vital do Rêgo, que entendeu pelo conhecimento do recurso, nos termos do art. 48 da Lei 8.443/1992, suspendendo-se os efeitos dos itens 9.1 e 9.3.2 do Acórdão 10962/2018-TCU-Primeira Câmara, em relação ao recorrente.
EXAME DE MÉRITO
4. Delimitação
4.1. Constitui objeto do recurso definir se:
	a) houve ofensa do v. Acórdão 303/2015-TCU-Plenário à medida cautelar prolatada na ADI 2.135-4/DF, julgada pelo STF;
	b) o Acórdão 303/2015-TCU-Plenário, proferido nos autos do TC Processo 030.981/2011-5, ao não realizar a oitiva dos interessados, cerceou direito ao contraditório e à ampla defesa;
	c) se aplica ao presente caso a decadência prevista no art. 54 da Lei 9.784/1999;
	d) o Ministro Marco Aurélio, no ROMS 30.548-DF, foi favorável à transposição de celetista para estatutário;
	e) a transmutação de regime laboral do recorrente, de celetista para o estatutário, não ofende ao disposto no art. 37, II, da CF/1988;
	f) o retorno dos recorrentes ao serviço público não demanda registro no TCU;
	g) o registro da aposentação perante o Tribunal de Contas da União não é ato complexo.
5. Da ADI 2.135-4/DF
5.1. O recorrente aduz ter havido violação ao disposto na Cautelar deferida no bojo da ADI 2.135-4/DF, com base nos seguintes argumentos:
5.2. A figura do emprego público é incompatível com o Regime Jurídico Único, o que só pode significar que, na Administração Direta, nas autarquias e nas fundações não pode haver empregados públicos.
Análise:
5.3. Para o deslinde da presente questão, vem à balha a doutrina de Marcelo Moura:
O regime de emprego público nada mais é do que o regime celetista aplicado à Administração Federal Direta, Autárquica e Fundacional. Tal regime foi instituído pela Lei Federal 9.962/2000, com o intuito de flexibilizar as contratações pela União, e passou a conviver com o regime estatutário da Lei 8.112/1990.
A convivência destes dois regimes só foi possível porque a EC 19/1998 acabou com a exigência de que cada ente da Federação tivesse um só regime jurídico para reger a relação com seus servidores. Contudo, o E. STF deferiu parcialmente cautelar, com efeito ex nunc, para suspender a eficácia do art. 39, caput, da CF, com a redação imposta pela EC 19/1998 (ADI 2.135-4, DJU 14-8-2007) .
Com a decisão do STF, voltou a vigorar a antiga redação do art. 39, caput, da CF, que exigia o regime jurídico único. Consequentemente, o denominado regime de emprego público só subsistiu no intervalo entre a edição da Lei Federal 9.962/2000 e a concessão da cautelar na ADI 2.135-4, DJU 14-8-2007. A decisão na ADI só teve efeito ex nunc e as contratações ocorridas na vigência da referida lei foram respeitadas (grifos acrescidos)  (in Curso de Direito do Trabalho. São Paulo: Saraiva, 2014, p. 174) .
5.4. Ex positis, entende-se que é perfeitamente possível o enquadramento dos servidores oriundos da EBTU no Ministério dos Transportes, como celetistas, integrantes de quadro em extinção. Isto porque, de forma a reforçar este entendimento, as contratações de empregados públicos celetistas pela União, ocorridas na vigência da Lei 9.962/2000, foram respeitadas até a prolação da ADI 2.135-4, que teve efeitos ex nunc. 
6. Do princípio do contraditório e da ampla defesa
6.1. Defende no recurso que o Acórdão 303/2005-TCU-Plenário feriu o princípio do contraditório e da ampla defesa, aduzindo os seguintes argumentos:
6.2. O TCU, no Acórdão 303/2015-TCU-Plenário confundiu responsáveis com entidades fiscalizadas e não chamou à lide administrativa o recorrente e seus pares, na condição de terceiros interessados, em desrespeito ao princípio do contraditório e da ampla defesa.	
Análise
6.3. Em síntese, o recorrente se insurge contra o fato de o TCU ter proferido o Acórdão 303/2015-TCU-Plenário, sem que lhe fosse oportunizado o contraditório.
6.4. O Acórdão 303/2015-TCU-Plenário, prolatado nos autos do TC Processo 030.981/2011-5, estipulou prazo para que o Ministério dos Transportes e o Ministério do Planejamento, Orçamento e Gestão adotassem as providências necessárias ao reestabelecimento do regime celetista para os anistiados da EBTU e da Portobrás (subitem 9.2.1) , assegurado o contraditório e a ampla defesa àqueles afetados pela medida. Determinou, também, à Sefip que analisasse todos os atos admissão, concessão de aposentadoria ou pensão pertinentes aos servidores anistiados e verificasse a possível ocorrência de transposição indevida de regimes, como a descrita nestes autos, a fim de propor sua revisão de ofício (item 9.4) .
6.5. Com relação a desfazimento de ato administrativo, expõe a Súmula Vinculante n. 3, do STF, que "nos processos perante o Tribunal de Contas da União asseguram-se o contraditório e a ampla defesa quando da decisão puder resultar anulação ou revogação de ato administrativo que beneficie o interessado". 
6.6. Interpretando extensivamente o conteúdo da súmula, em respeito à sua teleologia, é possível concluir que o contraditório é indispensável quando da decisão puder resultar gravame específico ao destinatário - não só a anulação de ato administrativo, mas também a condenação a pagamento de valores, imposição de sanções de natureza não pecuniária, supressão de vantagens etc. 
6.7. Não há a mesma obrigatoriedade, porém, quando o Tribunal apenas determina ao órgão jurisdicionado ou mesmo a uma de suas unidades técnicas a adoção de providências para o cumprimento de seus deveres legais, de suas atribuições institucionais específicas, sem que daí resultem obrigações a que o destinatário já não esteja sujeito por força da própria lei, conforme exposto no precedente transcrito a seguir: 
A Súmula Vinculante n. 3 não se aplica às decisões em que o TCU, no uso de sua competência prevista no art. 71, IX, da CF, apenas determina ao órgão jurisdicionado a adoção de providências para o cumprimento da lei, sem ele próprio anular o ato questionado" (Relatora Ministra ELLEN GRACIE, Reclamação 7000/DF, DJe nº 21, divulgado em 30/1/2009; Relator Ministro CELSO DE MELLO, Reclamação 7096/MC-RJ, DJe nº 22, divulgado em 2/2/2009) .
6.8. O entendimento ora exposto encontra, igualmente, respaldo na jurisprudência deste Tribunal, amparado também por decisões do Supremo Tribunal Federal, segundo a qual a relação processual existente em processos em que o TCU atua como órgão fiscalizador, no exercício constitucional do controle externo, ocorre diretamente com o órgão fiscalizado (Acórdãos 2.878/2008, 1.723/2010, 5.082/2010, 1.696/2012, todos do Plenário) .
6.9. Assim, nas situações em que o TCU determina ao órgão a adoção de medidas concretas necessárias à fiel observância da lei, o contraditório não é indispensável, porque não há a imposição de deveres que, em última análise, já não estejam inseridos na esfera de responsabilidade dos órgãos destinatários.
6.10. No caso concreto, a decisão em exame limita-se a determinar à Sefip e aos órgãos competentes da Administração que cumpram seus deveres institucionais quanto à verificação dos atos admissão, concessão de aposentadoria ou pensão e ao reestabelecimento do regime celetista para os anistiados, respectivamente. 
6.11. Sobre o tema, não se pode relegar ao oblívio o Acórdão 2526/2016-TCU-Plenário, no sentido de que este Tribunal "exerceu a chamada jurisdição objetiva, ou seja, a relação processual estabeleceu-se apenas entre a Corte de Contas, de um lado, o Ministério dos Transportes, o Ministério do Planejamento, Orçamento e Gestão, de outro, tendo-se limitado o órgão de controle externo, no exercício de sua missão constitucional, a expedir aos órgãos ministeriais comando de natureza mandamental, sem efeito desconstitutivo, dado que determinou às unidades jurisdicionadas a adoção de providências para o exato cumprimento da lei, sem que ele próprio - o Tribunal de Contas da União- anule os atos questionados".
6.12. Acrescente-se que se está a apreciar a legalidade de atos iniciais de aposentadoria, em que, nos termos da Súmula Vinculante 3 do STF, se dispensa o contraditório antes da deliberação deste Tribunal.
6.13.	É legítimo o direito de irresignação manifestado pelo recorrente, viabilizado pelo recurso. Não há, porém, razões para se invalidar o Acórdão 303/2015-TCU-Plenário, sob o fundamento arguido de vício processual, pois tal vício inexiste no caso concreto.
7. Da decadência do art. 54 da Lei 9.784/1999.
7.1. Defende no recurso a aplicabilidade da Lei 9.784/1999 ao caso em análise, aduzindo os seguintes argumentos:
a) a Lei 9.784/1999 aplica-se subsidiariamente à Lei Orgânica do TCU, conforme diversos julgados;
b) considerando que a transposição do recorrente - de celetista para estatutário - se deu há mais de cinco anos, alcançada está a decadência de que trata o art. 54 da Lei 9.784/1999, pois esta não prevê qualquer causa de suspensão ou interrupção do prazo decadencial.
Análise:
7.2. Na busca por ideias e conceitos de maior amplitude do ordenamento jurídico, é de mister ressaltar que a Constituição Federal de 1988 apresenta um complexo de diversos princípios, embora coordenados e conexos entre si, e que se destinam à consecução dos fins do Estado. Sobre a importância dos princípios, traz-se à colação a doutrina de Celso Antônio Bandeira de Mello:
Princípio - já averbamos alhures - é, por definição, mandamento nuclear de um sistema, verdadeiro alicerce dele, disposição fundamental que se irradia sobre diferentes normas compondo-lhes o espírito e servindo de critério para sua exata compreensão e inteligência exatamente por definir a lógica e a racionalidade do sistema normativo, no que lhe confere a tônica e lhe dá sentido harmônico. É o conhecimento dos princípios que preside a intelecção das diferentes partes componentes do todo unitário que há por nome sistema jurídico positivo (in Curso de Direito Administrativo, 15. Ed., São Paulo: Malheiros Editores Ltda., 2003, p. 817/8) .
7.3. Ora, não se pode relegar ao oblívio o princípio da segurança jurídica (fundamento da decadência prevista no art. 54 da Lei 9.784/1999) inserto no caput do art. 5º da Lei Maior e no art. 2º da Lei 9.784/1999, respectivamente:
Art. 5º. Todos são iguais perante a lei, sem distinção de qualquer natureza, garantindo-se aos brasileiros e aos estrangeiros residentes no País a inviolabilidade do direito à vida, à liberdade, à igualdade, à segurança e à propriedade, nos termos seguintes:
Art. 2º A Administração Pública obedecerá, dentre outros, aos princípios da legalidade, finalidade, motivação, razoabilidade, proporcionalidade, moralidade, ampla defesa, contraditório, segurança jurídica, interesse público e eficiência. (grifos acrescidos) 
7.4. Para maior clareza, traz-se à colação a doutrina de Celso Antônio Bandeira de Mello:
Esta 'segurança jurídica' coincide com uma das mais profundas aspirações do Homem: a da segurança em si mesma, a da certeza possível em relação ao que o cerca, sendo esta uma busca permanente do ser humano. É a insopitável necessidade de poder assentar-se sobre algo reconhecido como estável, ou relativamente estável, o que permite vislumbrar com alguma previsibilidade o futuro; é ela, pois, que enseja projetar e iniciar, consequentemente - e não aleatoriamente, ao mero sabor do acaso -, comportamentos cujos frutos são esperáveis a médio e longo prazo. Dita previsibilidade é, portanto, o que condiciona a ação humana. Esta é a normalidade das coisas (in Curso de Direito Administrativo, 15. Ed, São Paulo: Malheiros Editores, 2003, p. 113/4) .
7.5. No entanto, nenhum princípio existe isolado. De fato, obtempera Ferrara que
Un principio giuridico non esiste isolato, ma trovasi in intima connessione con altri principi [Um princípio jurídico não existe isolado, mas encontra-se em íntima conexão com outros princípios] (a tradução é nossa) (apud Estêvão Mallet, in Prática de Direito do Trabalho, São Paulo: LTr, 2008, p. 110) .
7.6. É dizer: não se pode levar ao paroxismo o princípio da segurança jurídica. É nesse sentido a doutrina de Daniel Galdino Sarmento:
 (...) no sistema constitucional brasileiro não há qualquer princípio, direito, garantia individual ou bem jurídico que tenha caráter absoluto (apud Melchíades Rodrigues Martins, in Justa Causa: do empregado, do empregador, culpa recíproca. São Paulo: LTr, 2010, p. 76) 
7.7. Percebe-se, no caso em testilha, a colisão entre os princípios da segurança jurídica e da necessidade de concurso público para a investidura em cargo público, vez que, se, por um lado, houve o transcurso de mais de 5 anos entre a transposição do recorrente para o Regime Jurídico Único e a data de hoje; por outro, houve a violação ao princípio da necessidade de aprovação em concurso público para a investidura em cargo público.
7.8. Versando sobre a colisão entre princípios, é de rigor considerar a doutrina de Raquel Melo Urbano de Carvalho:
Analisando a distinção entre o conflito entre regras e entre princípios, afirma Márcia Fratari Majadas que o conflito entre regras gera a incompatibilidade entre ambas, devendo uma delas ser eliminada do sistema. Já os princípios, diferentemente das regras jurídicas, imperativas e de decisão definitiva, "não trazem consigo tal imperatividade e decisão definitiva; são facultativos, objetivando harmonizar os vários valores que encenam".
 (...) 
A colisão entre princípios passa por um juízo de peso, de definir, mediante a ponderação dos bens em confronto, qual deles terá primazia naquela realidade, de modo a ser definida a sua prevalência em face do outro. É importante frisar que, nestas situações, "nem por isso a validade do princípio preterido é questionada, pois o que há é apenas uma relação de precedência condicionada, mas sem cogitar a possibilidade de seu desaparecimento do ordenamento jurídico, senão naquele cenário específico.
 (...) 
Assevera Alexy que, quando os princípios entram em colisão, um deles tem de ceder ao outro. Isto, contudo, não significa declarar inválido o princípio não incidente, nem mesmo compreendê-lo como exceção, mas trata-se apenas da circunstância de que, sob certas circunstâncias, um princípio precede ao outro. Sob circunstâncias diversas, a questão da precedência  pode ser solucionada de modo diverso.
 (...) 
Admite-se que em situações complexas, que a doutrina convencionou chamar de hard cases, pode se mostrar necessário, inclusive, ponderar alguns destes princípios que estejam em tensão, porquanto a simultaneidade da sua incidência não conduziria à solução do problema posto ao Poder Público. Eventual restrição da força coercitiva de um deles, em virtude das especificidades concretas de um certo contexto, não significa que o princípio deixou de ser válido no sistema, não sendo cabível falar em derrogação. Cogita-se, hodiernamente, da possibilidade de uma norma principiológica válida, que continue a integrar o ordenamento, não incidir em um caso específico, após realizado o juízo de ponderação naquela realidade.
 (...) 
Atente-se para o fato de que a ponderação entre princípios não consiste em atividade matemática ou exata. Impõe-se cautela quando da análise de situações concretas em que princípios igualmente válidos colidem entre si, sob pena de, ausente um mínimo de objetividade, parâmetros subjetivos arbitrários orientarem o processo hermenêutico. Surge, neste contexto, a proporcionalidade como critério capaz de orientar a definição pelo princípio ao qual será assegurada precedência no caso concreto, diante das normas vigentes em face do conflito em questão.
 (...) 
O princípio da proporcionalidade assume, em relação à técnica da ponderação, a função auxiliar de identificar, em dada situação empírica, qual a norma principiológica incide como meio adequado, necessário e proporcional para realizar o fim legítimo na espécie. Trata-se, assim, de um instrumento jurídico para elucidação de conflitos, porquanto guia potencial da atividade interpretativa necessária à acomodação de princípios de tensão, a serem eleitos ou rejeitados, renovados e redimensionados, em cada realidade.
É nesse mesmo sentido a orientação de Oscar Vilhena:
"Nesse contexto, as exigências do princípio da proporcionalidade representam um método geral para a solução de conflitos entre princípios, isto é, um conflito entre normas que, ao contrário do conflito entre regras, é resolvido não pela revogação ou redução teleológica de uma das normas conflitantes nem pela explicitação de distinto campo de aplicação entre as normas, mas antes e tão-somente pela ponderação do peso relativo de cada uma das normas em tese aplicáveis e aptas a fundamentar decisões em sentidos opostos. Nessa última hipótese, aplica-se o princípio da proporcionalidade para estabelecer ponderações entre distintos bens constitucionais."
 (...) Em síntese, a aplicação do princípio da proporcionalidade se dá quando verificada restrição a determinado direito fundamental ou um conflito entre distintos princípios constitucionais de modo a exigir que se estabeleça o peso relativo de cada um dos direitos por meio da aplicação das máximas que integram o mencionado princípio da proporcionalidade. (...) 
Elucida Gilmar Mendes que o que há de se perquirir, na aplicação da proporcionalidade, é se, em face do conflito entre dois bens constitucionais em tensão, o ato impugnado afigura-se adequado (isto é, apto para produzir o resultado desejado) , necessário (isto é, insubstituível por outro menos gravoso e igualmente eficaz) e proporcional em sentido estrito (ou seja, se estabelece uma relação ponderada entre o grau de restrição de um princípio e o grau de realização do princípio contraposto. (grifos acrescidos) (o.c., p. 226-236) .
7.9. Assim, restou assente que o princípio da proporcionalidade é o critério jurídico adequado para a solução de conflito entre os princípios da segurança jurídica e da necessidade de concurso público para a investidura em cargo público. Demais disso, o princípio da proporcionalidade é formado por três subprincípios, quais sejam: a adequação, a necessidade e a proporcionalidade em sentido estrito.
7.10. Sobre o subprincípio da proporcionalidade em sentido estrito, assim discorre Suzana de Toledo Barros:
Muitas vezes, um juízo de adequação e necessidade não é suficiente para determinar a justiça da medida restritiva adotada em uma determinada situação, precisamente porque dela pode resultar uma sobrecarga ao atingido que não se compadece com a ideia de justa medida. Assim, o princípio da proporcionalidade stricto sensu, complementando os princípios da adequação e da necessidade, é de suma importância para indicar se o meio utilizado encontra-se em razoável proporção com o fim perseguido. A ideia de equilíbrio entre valores e bens é exalçada.
Isso quer dizer que o juiz, quando considera adequada a relação entre determinada restrição e o fim a que se destina, ou mesmo quando reconhece a inexistência de outro meio menos gravoso que pudesse conduzir ao mesmo resultado, nem por isso está a chancelar uma providência que imponha ônus demasiados ao atingido. Há situações em que é plenamente possível identificar um desequilíbrio na relação meio-fim, sem que se possa concluir pela desnecessidade da providência legislativa, porque não está em causa a existência de outra medida menos lesiva, mas, sim, a precedência de um bem ou interesse sobre outro (in O princípio da proporcionalidade e o controle das leis restritivas de direitos fundamentais, 2ª Ed., Brasília: Brasília Jurídica, 2000, p. 82-83) .
7.11. Para a aferição da proporcionalidade em sentido estrito, é de rigor considerar a lógica do razoável de Luís Recaséns Siches. 
7.12. É da pena fluente de Luís Recaséns Siches:
"La lógica tradicional pura - en cualquiera de sus manifestaciones -, es el instrumento adecuado para tratar com las ideas puras a priori - tales como los axiomas lógicos, las leyes del silogismo, los princípios matemáticos, etc. - y para la aprehensión de los hechos de la naturaleza. Por eso se la suele llamar lógica físicomatemática.
 (...) 
Ahora bién, la lógica tradicional o físico-matemática no es adecuada para tratar la vida humana ni sus problemas prácticos; por consiguiente, tampoco para los menesteres jurídicos, entre los cuales figura la interpretación del Derecho. Para todo cuanto pertenezca a nuestra humana existencia - incluyendo la práctica del Derecho - hay que emplear un tipo diferente del logos, que tiene tanta dignidad como la lógica tradicional, si es que no es superior a la de ésta: hay que manejar el logos de lo humano, la lógica de lo razonable, la cual es razón, tan razón como la lógica lo racional, pero diferente de ésta. La lógica de lo humano o de lo razonable es una razón impregnada de puntos de vista estimativos, de critérios de valoración, de pautas axiológicas, que, además, lleva a sus espaldas como aleccionamiento las enseñanzas recibidas de la experiência, de la experiencia propia y de la experiencia del prójimo, a través de la historia"  (grifos acrescidos) (in Tratado General de Filosofia del Derecho, Vigésima Edición, México: Editorial Porrúa, 2010, p. 642) .
7.13. Assim, vem à baila a doutrina de Alípio Silveira:
Recaséns Siches, ao considerar os vários métodos modernos esboçados nos primeiros capítulos - método teleológico, método histórico-evolutivo ou progressivo, método da 'vontade da lei', nos mostra que cada um deles encerra uma parte da verdade, mas que a sua síntese final, em cada caso concreto, será dada pelo 'logos do razoável'. Mal comparando, a operação interpretativa se assemelha à execução de uma partitura musical. Vários são os instrumentos - no caso os métodos de interpretação - mas eles devem formar um conjunto harmônico, sob a batuta do maestro, no caso, o logos do razoável, o qual, como veremos em breve, corresponde à idéia básica do bem comum (grifos acrescidos) (in Hermenêutica no Direito Brasileiro, vol. I: São Paulo: Editora Revista dos Tribunais, 1968, p. 83) .
7.14. Sobre a incidência da lógica do razoável no Direito brasileiro, e mais especificamente ao Direito Administrativo, registra-se a doutrina de Carlos Henrique Bezerra Leite:
A lógica do razoável está implicitamente prevista no art. 5º da LINDB, segundo o qual "na aplicação da lei, o juiz atenderá aos fins sociais a que ela se dirige e às exigências do bem comum". Esta disposição é perfeitamente aplicável a todos os ramos do Direito, inclusive, e especialmente, no Direito do Trabalho (grifos acrescidos) (in Curso de Direito do Trabalho, 6ª ed., São Paulo: Saraiva, 2015, p. 112) .
7.15. De salientar que o argumento da "lógica do razoável" já foi acolhido por este Tribunal, conforme se infere do seguinte excerto de voto do Excelentíssimo Senhor Ministro Augusto Nardes (TC Processo 030.349/2008-4, Acórdão 11231/2015-TCU-Segunda Câmara) :
17. De outro lado, a par das irregularidades atribuídas ao recorrente frente a todos os elementos que conformam a situação fática, e em busca da decisão mais justa, concordo com o auditor da Serur, quando afirma que (...) "é de mister a utilização da 'lógica do razoável', que tem tanta dignidade quanto a lógica tradicional pura, porém uma lógica impregnada de pontos de vista estimativos, de critérios de valoração e de pautas axiológicas".
7.16. Assim, vale repisar que é de mister a utilização da "lógica do razoável", que tem tanta dignidade quanto a lógica tradicional pura, porém uma lógica impregnada de pontos de vista estimativos, de critérios de valoração e de pautas axiológicas.
7.17. No caso concreto, a estimativa, o critério de valoração e a pauta axiológica devem levar em conta que o atendimento ao princípio da segurança jurídica (previsto no caput do art. 5º da Carta Política) , resultaria, a um só tempo, na violação dos princípios da observância do concurso público, da impessoalidade, da moralidade e da igualdade (plasmados no art. 37, II, no art. 40 e no art. 5º, todos da Lei Maior) .
7.18. É nesse sentido o seguinte julgado do STF, por ocasião da apreciação do MS 28.279:
MANDADO DE SEGURANÇA. ATIVIDADE NOTARIAL E DE REGISTRO. INGRESSO. CONCURSO PÚBLICO. EXIGÊNCIA. ARTIGO 236, PARÁGRAFO 3º, DA CONSTITUIÇÃO FEDERAL. NORMA AUTO-APLICÁVEL. DECADÊNCIA PREVISTA NO ARTIGO 54 DA LEI 9.784/1999. INAPLICABILIDADE A SITUAÇÕES INCONSTITUCIONAIS. PREVALÊNCIA DOS PRINCÍPIOS REPUBLICANOS DA IGUALDADE, DA MORALIDADE E DA IMPESSOALIDADE. SUBSTITUTO EFETIVADO COMO TITULAR DE SERVENTIA APÓS A PROMULGAÇÃO DA CONSTITUIÇÃO FEDERAL. IMPOSSIBLIDADE. ORDEM DENEGADA. 1. O art. 236, § 3º, da Constituição Federal é norma auto-aplicável. 2. Nos termos da Constituição Federal, sempre se fez necessária a submissão a concurso público para o devido provimento de serventias extrajudiciais eventualmente vagas ou para fins de remoção. 3. Rejeição da tese de que somente com a edição da Lei 8.935/1994 teria essa norma constitucional se tornado auto-aplicável. 4. Existência de jurisprudência antiga e pacífica do Supremo Tribunal Federal no sentido da indispensabilidade de concurso público nesses casos (Ações Diretas de Inconstitucionalidade 126/RO, rel. Min. Octavio Gallotti, Plenário, DJ 05.6.1992; 363/DF, 552/RJ e 690/GO, rel. Min. Sydney Sanches, Plenário, DJ 03.5.1996 e 25.8.1995; 417/ES, rel. Min. Maurício Corrêa, Plenário, DJ 05.5.1998; 3.978/SC, rel. Min. Eros Grau, Plenário, DJe 29.10.2009) . 5. Situações flagrantemente inconstitucionais como o provimento de serventia extrajudicial sem a devida submissão a concurso público não podem e não devem ser superadas pela simples incidência do que dispõe o art. 54 da Lei 9.784/1999, sob pena de subversão das determinações insertas na Constituição Federal. 6. Existência de jurisprudência consolidada da Suprema Corte no sentido de que não há direito adquirido à efetivação de substituto no cargo vago de titular de serventia, com base no art. 208 da Constituição pretérita, na redação atribuída pela Emenda Constitucional 22/1983, quando a vacância da serventia se der já na vigência da Constituição de 1988 (Recursos Extraordinários 182.641/SP, rel. Min. Octavio Gallotti, Primeira Turma, DJ 15.3.1996; 191.794/RS, rel. Min. Maurício Corrêa, Segunda Turma, DJ 06.3.1998; 252.313-AgR/SP, rel. Min. Cezar Peluso, Primeira Turma, DJ 02.6.2006; 302.739-AgR/RS, rel. Min. Nelson Jobim, Segunda Turma, DJ 26.4.2002; 335.286/SC, rel. Min. Carlos Britto, DJ 15.6.2004; 378.347/MG, rel. Min. Cezar Peluso, DJ 29.4.2005; 383.408-AgR/MG, rel. Min. Ellen Gracie, Segunda Turma, DJ 19.12.2003; 413.082-AgR/SP, rel. Min. Eros Grau, Segunda Turma, DJ 05.5.2006; e 566.314/GO, rel. Min. Cármen Lúcia, DJe 19.12.2007; Agravo de Instrumento 654.228-AgR/MG, rel. Min. Gilmar Mendes, Segunda Turma, DJe 18.4.2008) . 7. Reafirmada a inexistência de direito adquirido de substituto que preenchera os requisitos do art. 208 da Carta pretérita à investidura na titularidade de Cartório, quando a vaga tenha surgido após a promulgação da Constituição de 1988, pois esta, no seu art. 236, § 3º, exige expressamente a realização de concurso público de provas e títulos para o ingresso na atividade notarial e de registro. 8. Os princípios republicanos da igualdade, da moralidade e da impessoalidade devem nortear a ascensão às funções públicas. 9. Segurança denegada (grifos acrescidos) 
7.19. Assim, utilizando as ideias de Luís Recaséns Siches como fachos iluminadores à compreensão desta vexata quaestio, entende-se que o subprincípio da proporcionalidade em sentido estrito aponta no sentido da prevalência do princípio da necessidade de concurso público para a investidura em cargo público, em detrimento do princípio da segurança jurídica. Não há, portanto, que se falar na incidência da decadência prevista no art. 54 da Lei 9.784/1999 quanto ao enquadramento dos recorrentes no Regime Jurídico Único. Daí porque se opina pela rejeição dos argumentos apresentados pelo recorrente.
7.20. Isso, contudo, não significa declarar inválido o princípio da segurança jurídica, nem mesmo compreendê-lo como exceção, mas trata-se, apenas, da circunstância de que, no caso concreto, o princípio da necessidade do concurso público precede ao da segurança jurídica. Sob circunstâncias diversas, a questão da precedência pode ser solucionada de outro modo.
7.21. Reforçando esse entendimento vem à balha outras deliberações do Pretório Excelso:
A Primeira Turma negou provimento a recurso ordinário em mandado de segurança em que servidores anistiados pleiteavam o reingresso ao serviço público em regime estatutário. No caso, os recorrentes, anistiados pela Lei 8.878/1994, teriam questionado ato que determinara o retorno ao serviço público, em quadro especial em extinção do Ministério das Cidades, sob o regime celetista. A Turma afirmou que a possibilidade de transformação de empregos em cargos públicos não garantiria amparo automático à pretensão dos recorrentes. Ressaltou que a Lei 8.878/1994 dera tratamento especial aos casos de exoneração, demissão ou dispensa em virtude de o tomador dos serviços haver sido extinto, liquidado ou privatizado. O benefício previsto na citada lei ficara jungido à transferência, absorção ou execução da atividade do órgão extinto por outro da Administração Pública Federal. Enfatizou que o reingresso nos quadros do Poder Executivo não implicaria necessária submissão ao estatuto dos servidores públicos federais. Na situação concreta, a manutenção do regime celetista resultaria das características originais dos vínculos rompidos. Salientou que isso se dera em atenção às normas que regulamentaram a anistia, as quais teriam previsto a observância do cargo ou emprego anteriormente ocupado (Lei 8.878/1994, art. 2º e Decreto 6.077/2007) . Ademais, descaberia atribuir natureza autárquica à extinta Empresa Brasileira de Transportes Urbanos - EBTU, simplesmente em razão das atividades por ela desempenhadas. A entidade teria sido expressamente qualificada como empresa pública, consoante previsão do art. 5º da Lei 6.291/1975, dotada, portanto, de personalidade jurídica de direito privado e, consequentemente, submetidas à CLT. O Ministro Edson Fachin consignou que a adoção do regime estatutário violaria, também, o princípio do concurso público. RMS 30548/DF, rel. Min. Marco Aurélio, 15.9.2015 (grifos acrescidos) (RMS-30548) (Informativo 799, 1ª Turma) .
Em conclusão de julgamento, o Plenário denegou mandado de segurança impetrado contra ato do TCU, que negara registro às aposentadorias das impetrantes - v. Informativo 477. No caso, as impetrantes teriam sido beneficiadas pela anistia, com fundamento no art. 8º, § 5º, do ADCT, e reintegradas no quadro funcional do Ministério da Educação. Ressaltou-se que o TCU limitara-se a examinar a concessão da aposentadoria com base no art. 71, III, da CF e não a anistia em si. Reputou-se que as impetrantes não teriam ocupado cargo, função ou emprego público na Administração Pública Federal, mas apenas teriam desempenhado atividade temporária sem qualquer vínculo, junto a pessoas jurídicas de direito privado para a efetivação do transitório Programa Nacional de Alfabetização. MS 25916/DF, rel. Min. Marco Aurélio, 19.9.2013 (grifos acrescidos) (MS-25916) (Informativo 720, Plenário) .
7.22. De outro giro, ressalta-se que estão em análise, nesses autos, dois atos que, apesar de distintos, estão correlacionados: (a) a transposição (ato administrativo de inclusão do recorrente no regime jurídico único) ; e (b) o ato de aposentadoria.
7.23.	Inicialmente, cumpre ressaltar o entendimento já consolidado no STF e no TCU, segundo o qual o ato de aposentaria é ato complexo, exigindo, como condição de perfeição, o exame e o registro pelos tribunais de contas, conforme mencionado alhures. Assim, conforme expresso na Súmula TCU 278/2012, o termo inicial para a contagem do prazo decadencial não ocorre com a publicação do ato de concessão de aposentadoria pelo órgão, mas sim com a decisão desta Corte, que o considera legal ou ilegal, antes da qual o ato não está perfeito e acabado: 
Súmula TCU 278/2012 - Os atos de aposentadoria, reforma e pensão têm natureza jurídica de atos complexos, razão pela qual os prazos decadenciais a que se referem o § 2º do art. 260 do Regimento Interno e o art. 54 da Lei nº 9.784/99 começam a fluir a partir do momento em que se aperfeiçoam com a decisão do TCU que os considera legais ou ilegais, respectivamente. 
7.24.	Observa-se que a análise da legalidade do ato de aposentadoria, para fins de registro, perpassa pela avaliação de diversos atos anteriores a ele, como o ato de transposição, os quais são seus pressupostos. Portanto, se, antes da decisão desta Corte não começa a fluir o prazo decadencial para a aposentadoria, tampouco há que se falar em consolidação dos atos que a antecedem, cuja análise acerca da legalidade também será remetida ao juízo desta Corte, na ocasião da análise do ato sujeito a registro. Pensamento contrário tornaria inócua a construção jurisprudencial em vigor, retirando, por consequência, a natureza de ato complexo dos atos de aposentadoria. 
7.25.	Esse entendimento encontra respaldo na jurisprudência do STF. Nesse sentido: 
Embargos de declaração em mandado de segurança. Decisão monocrática. Conversão em agravo regimental. Negativa de registro de aposentadoria julgada ilegal pelo Tribunal de Contas da União. Inaplicabilidade ao caso da decadência prevista no art. 54 da Lei 9.784/99. Assegurado o direito ao contraditório e à ampla defesa. 1. Esta Suprema Corte possui jurisprudência pacífica no sentido de que o Tribunal de Contas da União, no exercício da competência de controle externo da legalidade do ato de concessão inicial de aposentadorias, reformas e pensões (art. 71, inciso III, CF/88) , não se submete ao prazo decadencial da Lei nº 9.784/99, iniciando-se o prazo quinquenal somente após a publicação do registro na imprensa oficial. 2. O TCU, em 2008, negou o registro da aposentadoria do ora recorrente, concedida em 1998, por considerar ilegal 'a incorporação de vantagem de natureza trabalhista que não pode subsistir após a passagem do servidor para o regime estatutário'. Como o ato de aposentação da recorrente ainda não havia sido registrado pelo Tribunal de Contas da União, não há que se falar em decadência administrativa, tendo em vista a inexistência do registro do ato de aposentação em questão. 3. Sequer há que se falar em ofensa aos princípios da segurança jurídica, da boa-fé e da confiança, pois foi assegurado à recorrente o direito ao contraditório e à ampla defesa, fato apresentado na própria inicial, uma vez que ele apresentou embargos de declaração e também pedido de reexame da decisão do TCU. 4. Agravo regimental não provido." (MS 27746 ED, Relator (a) :  Min. DIAS TOFFOLI, Primeira Turma, julgado em 12/06/2012, ACÓRDÃO ELETRÔNICO DJe-176 DIVULG 05-09-2012 PUBLIC 06-09-2012) 
7.26. Nesse sentir, propõe-se a rejeição dos argumentos apresentados pelo recorrente. 
8. Do voto do Ministro Marco Aurélio no MS 30.548-DF
8.1. Defende-se que o Ministro Marco Aurélio, em seu voto no MS 30.548-DF, foi favorável à transposição do regime de emprego público para cargo público estatutário, com base nos seguintes argumentos:
8.2. Quanto à citação ao ROMS 30.548-DF, relatado pelo Ministro Marco Aurélio, o recorrente aduz que tal aresto, ao invés de ser contra os seus interesses, é-lhe favorável, pois mostra que o regime laboral ao qual foi submetido (estatutário) é o correto.
Análise:
8.3. Ad argumentandum tantum, ainda que se entenda que, em seu voto, o Ministro Marco Aurélio tenha se manifestado favorável ao pleito dos recorrentes no ROMS 30.548-DF, é de se considerar o teor do que foi decidido pelo Pretório Excelso, que consta de sua ementa:
ANISTIA - SERVIÇO PÚBLICO - RETORNO - REGIME. O retorno do servidor à Administração Pública, à prestação de serviços, faz-se observada a situação jurídica originária, descabendo transmudar o regime da Consolidação das Leis do Trabalho em especial - inteligência das Leis nº 8.878/94 e 8.212/90.
8.4. Assim, vem à baila a doutrina de Humberto Theodoro Júnior:
Os motivos, ainda que relevantes para fixação do dispositivo da sentença, limitam-se ao plano lógico da elaboração do julgado. Influenciam em sua interpretação mas não recobrem do manto de intangibilidade que é próprio da res iudicata. O julgamento, que se torna imutável e indiscutível, é a resposta dada ao pedido do autor, não o "porquê" dessa resposta (grifos acrescidos) (in  Curso de Direito Processual Civil, Volume I, 39ª edição, Rio de Janeiro: Editora Forense, 2003, p. 485) .
8.5. Tenha-se presente que o entendimento supra não é uma idiossincrasia do Direito brasileiro, mas encontra ressonância no Direito francês, espanhol, suíço e italiano. Sobre o assunto, discorre Estêvão Mallet:
No direito francês, a partir do texto do art. 1.351, do Code Civil, é igualmente tranquilo o entendimento de que "l'autorité de la chose jugée ne s'attache pas aux motifs des jugements, mais seulement à leur dispositif, dont il faut même exclure ce que n'y serait indique qu'en terms énonciatifs". Idêntica solução vigora também no direito espanhol e no suíço, bem como no direito italiano, a respeito do qual escreve Liebman: "non sono coperte dal giudicato le più o meno numerose questioni di fatto e di diritto che il giudice ha dovuto esaminare per decidere la causa, le quali hanno rappresentato il cammino logico da lui percorso per pervenire alla conclusione"  (in Prática de Direito do Trabalho, São Paulo: Ltr, 2008, p. 195) .
8.6. Posta assim a questão, é de se entender que a fundamentação do dispositivo da sentença não faz coisa julgada e, por via de consequência, o entendimento de que é possível a transposição de celetista para estatutário não transitou em julgado. 
9. Da ofensa ao inciso II, do art. 37 da CF/1988
9.1. Defende-se que a transposição em apreço não fere o disposto no art. 37, II, da CF/88, com base nos seguintes argumentos:
9.2. O que o inciso II do caput do art. 37 da CF/88 veda é o ingresso (investidura) em cargo ou emprego público sem aprovação prévia em concurso público. Não proíbe a transformação de emprego público em cargo e vice-versa, pois esse inciso tem que ser sobretudo interpretado à luz do inciso I do caput do mesmo artigo (preencher requisitos estabelecidos em lei) .
Análise:
9.3. Após a Carta Política de 1988, restou assente que a investidura em cargos públicos deve, obrigatoriamente, ser precedida de concurso público (art. 37, II) , ressalvadas as nomeações para cargo em comissão declarado em lei de livre nomeação e exoneração. O inciso I da atual Constituição Federal, por ser amplo e genérico, deve ser conjugado com o inciso II, que trata, especificamente, da investidura em cargo ou emprego público.
9.4. Demais disso, não se pode relegar ao oblívio a lição de Hely Lopes Meirelles:
Na Administração Pública não há liberdade nem vontade pessoal. Enquanto na administração particular é lícito fazer tudo que a lei não proíbe, na Administração Pública só é permitido fazer o que a lei autoriza. A lei para o particular significa "pode fazer assim"; para o administrador público significa "deve fazer assim" (in Direito Administrativo Brasileiro, 33ª ed., São Paulo: Malheiros Editores, 2007, p. 87-88) .
9.5. Noutro falar: não há autorização legal para a Administração Pública Federal transformar emprego público em cargo público. Daí porque se entende irregular a aludida transformação.
10. Do registro no TCU dos atos de retorno ao serviço público do recorrente
10.1. O recorrente entende que este Tribunal não tem competência para examinar a reintegração dos anistiados em processos de admissão de pessoal, com base nos seguintes argumentos:
10.2. É inconstitucional a alteração nos procedimentos deste Tribunal, no sentido de que o órgão de origem passe a cadastrar, no sistema Sisac, atos de servidores que venham a ser reintegrados com base na Lei 8.874/1994, referendado nesse ponto pelo malsinado Acórdão 303/2015-TCU-Plenário, pois reintegração não é espécie do gênero admissão.
Análise:
10.3. Observa-se que o presente processo é de aposentadoria, e não de admissão. Verificada a indevida transposição do regime de trabalho do reintegrado, ora recorrente, de celetista para estatutário, ocorreu o julgamento pela ilegalidade da presente concessão de aposentadoria. O argumento apresentado pelo recorrente não tem repercussão neste processo. Assim, torna-se desnecessária a sua análise.
11. Da natureza jurídica dos atos de aposentação
11.1. O recorrente defende que os atos de aposentadoria não são complexos, com base nos seguintes argumentos:
11.2.	Mesmo com o aparente aperfeiçoamento que o TCU lhe dá, ao registrar o ato concessivo, a aposentadoria não seria um ato complexo.
Análise:
11.3.	A sedimentada jurisprudência da Suprema Corte é no sentido de classificar como ato complexo a concessão de aposentadoria, reforma ou pensão, consoante os seguintes julgados (RMS 3881/SP, MS 19875/DF, RE 195861/ES e MS 23665/DF) .
11.4.	Assim, como o ato de aposentadoria é complexo, somente passa a estar plenamente formado (perfeito) , válido (aferição da legalidade com reflexo de definitividade perante a Administração) e eficaz (plenamente oponível a terceiros, deixando de apresentar executoriedade provisória) quando recebe o registro pela Corte de Contas. Tal entendimento decorre do disposto no inciso III do art. 71 da Constituição Federal, que estabelece que compete ao Tribunal de Contas da União apreciar, para fins de registro, a legalidade dos atos de admissão, assim como a concessão de aposentadoria, reforma ou pensão.
CONSIDERAÇÕES ADICIONAIS
12.	 O recorrente, nascido em 2/7/1940, encontra-se sob a proteção da Lei 10.741/2003 (Estatuto do Idoso) e solicita que lhe seja concedida prioridade na tramitação e nas decisões deste processo.
CONCLUSÃO
13. Da análise anterior, conclui-se que:
	a) não houve ofensa do v. Acórdão 303/2015-TCU-Plenário à medida cautelar prolatada na ADI 2.135-4/DF, julgada pelo STF;
	b) o Acórdão 303/2015-TCU-Plenário, proferido nos autos do TC Processo 030.981/2011-5, ao não realizar a oitiva dos interessados, não cerceou direito ao contraditório e à ampla defesa;
	c) não se aplica ao presente caso a decadência prevista no art. 54 da Lei 9.784/1999;
	d) o decidido no ROMS 30.548-DF pelo STF não foi favorável à transposição de celetista para estatutário;
	e) a transmutação de regime laboral do recorrente, de celetista para o estatutário, ofende ao disposto no art. 37, II, da CF/1988;
	f) o objeto de fundo destes autos não é a admissão dos anistiados e, sim, suas aposentações;
	g) o registro da aposentação perante o Tribunal de Contas da União é ato complexo;
13.1.	Com base nessas conclusões, propõe-se o não provimento do recurso.
PROPOSTA DE ENCAMINHAMENTO
14. Ante o exposto, submetem-se os autos à consideração superior, propondo-se, com fundamento no art. 48 da Lei 8.443/1992 c/c os artigos 285 e 286, parágrafo único, do RI/TCU:
a) conhecer do presente pedido de reexame, para, no mérito, negar-lhe provimento; e
b) dar ciência do acórdão que for prolatado ao recorrente e aos demais interessados, ressaltando-se que o relatório e o voto que o acompanharem podem ser consultados no endereço www.tcu.gov.br/acordaos, no dia seguinte ao de sua oficialização.
2.	O Ministério Público, representado nos autos pelo Procurador Dr. Marinus Eduardo De Vries Marsico, manifestou-se de acordo com a proposição da unidade técnica (peça 54) . 
	É o Relatório.

Deana da Conceição (OAB/DF 13.317), Francisco das Chagas Ribeiro Magalhaes Junior (OAB/DF 3.543) e outros.

Procurador Marinus Eduardo De Vries Marsico.

APOSENTADORIA. TRANSPOSIÇÃO INDEVIDA DE REGIME CELETISTA PARA ESTATUTÁRIO DE SERVIDOR ANISTIADO DA EXTINTA EMPRESA BRASILEIRA DE TRANSPORTES URBANOS - EBTU. ILEGALIDADE. PEDIDO DE REEXAME INTERPOSTO CONTRA ACÓRDÃO QUE CONSIDEROU ILEGAIS ATOS DE APOSENTADORIA ESTATUTÁRIAS. RAZÕES RECURSAIS INSUFICIENTES PARA MODIFICAR A DECISÃO RECORRIDA. NEGATIVA DE PROVIMENTO.

APOSENTADORIA (APOS)

Secretaria de Recursos (Serur).

Aprecia-se, nesta oportunidade, pedido de reexame interposto pelo Sr. Raimundo Bento Vieira Filho - servidor anteriormente vinculado à Empresa Brasileira de Transportes Urbanos (EBTU) que foi anistiado e reintegrado ao serviço público federal por força da Lei 8.878/1994 - contra o Acórdão 10962/2018-TCU-Primeira Câmara, por meio do qual esta Corte de Contas considerou ilegal ato de concessão de aposentadoria emitido em favor do recorrente em razão da transposição irregular do regime de trabalho, de celetista para estatutário, sem que houvesse comando legal ou judicial que amparasse esse procedimento.
O recorrente, na peça recursal interposta, sustenta em síntese que: (i) houve ofensa do Acórdão 303/2015-TCU-Plenário à medida cautelar prolatada na ADI 2.135-4/DF, julgada pelo STF; (ii) o Acórdão 303/2015-TCU-Plenário, proferido nos autos do TC Processo 030.981/2011-5, ao não realizar a oitiva dos interessados, cerceou direito ao contraditório e à ampla defesa; (iii) aplica-se ao presente caso a decadência prevista no art. 54 da Lei 9.784/1999; (iv) o Ministro Marco Aurélio, no ROMS 30.548-DF, foi favorável à transposição de celetista para estatutário; (v) a transmutação de regime laboral do recorrente, de celetista para o estatutário, não ofende ao disposto no art. 37, inciso II, da CF/1988; (vi) o retorno dos recorrentes ao serviço público não demanda registro no TCU; e (vii) o registro da aposentação perante o Tribunal de Contas da União não é ato complexo.
A Serur, em detalhado parecer, propõe que o recurso seja conhecido para, no mérito, negar-lhe provimento. A unidade técnica, após analisar detidamente os argumentos apresentados pelo recorrente, formulou as seguintes conclusões: (i) não houve ofensa do Acórdão 303/2015-TCU-Plenário à medida cautelar prolatada na ADI 2.135-4/DF, julgada pelo STF, já que é possível o enquadramento dos servidores oriundos da EBTU no Ministério dos Transportes, como celetistas, integrantes de quadro em extinção; (ii) o TCU, mediante Acórdão 303/2015-TCU-Plenário, proferido nos autos do TC Processo 030.981/2011-5, ao não realizar a oitiva dos interessados, não cerceou direito ao contraditório e à ampla defesa, eis que estipulou prazo para que o Ministério dos Transportes e o Ministério do Planejamento, Orçamento e Gestão adotassem as providências necessárias ao reestabelecimento do regime celetista para os anistiados da EBTU e da Portobrás, assegurado o contraditório e a ampla defesa àqueles afetados pela medida; (iii) não se aplica ao presente caso a decadência prevista no art. 54 da Lei 9.784/1999, uma vez que, nos termos da jurisprudência do STF, o termo inicial para a contagem do prazo decadencial não ocorre com a publicação do ato de concessão de aposentadoria pelo órgão, mas sim com a decisão desta Corte, que o considera legal ou ilegal, antes da qual o ato não está perfeito e acabado; (iv) o decidido no ROMS 30.548-DF pelo STF não foi favorável à transposição de celetista para estatutário; (v) a transmutação de regime laboral do recorrente, de celetista para o estatutário, ofende ao disposto no art. 37, inciso II, da CF/1988 já que não há autorização legal para a Administração Pública Federal transformar emprego público em cargo público; (vi) o objeto de fundo destes autos não é a admissão dos anistiados e, sim, suas aposentações; e (vii) o registro da aposentação perante o Tribunal de Contas da União é ato complexo, que somente se aperfeiçoa após o registro pelo TCU, fato que não ocorreu no caso em epígrafe;
O Ministério Público junto ao TCU, em sua manifestação regimental, acompanhou a proposta da Serur.
-II-
Quanto à admissibilidade, ratifico o entendimento já externado no despacho de peça 46, no sentido de que o recurso interposto deva ser conhecido, eis que preenchidos os requisitos de admissão que regem a espécie.
No tocante ao mérito do apelo, manifesto minha concordância integral com a proposta formulada pela Serur, aquiescida pelo MPTCU, razão pela qual adoto, como minhas razões de decidir, os pareceres precedentes por seus próprios fundamentos, valendo-me, para tanto, da técnica da motivação per relationem, sem prejuízo de tecer os breves comentários a seguir.
Observo que a questão relativa à reintegração de servidores anistiados com a alteração do regime de trabalho que anteriormente detinham  (de celetista para estatutário) foi objeto de profunda discussão nos autos do TC Processo 030.981/2011-5, culminando na prolação do Acórdão 303/2015-TCU-Plenário. Na referida decisão, esta Corte de Contas entendeu ser ilegal a transposição de regime mencionada, uma vez que fora realizada sem suporte jurídico e sem amparo em sentença judicial.
Não se discute, portanto, a legitimidade da reintegração do servidor, mas tão somente a alteração de seu anterior vínculo de trabalho, de natureza celetista, para o regime estatutário. Isso porque a Empresa Brasileira de Transportes Urbanos (EBTU) era uma empresa pública vinculada à administração indireta, de modo que seus servidores não foram abarcados pelo disposto nos arts. 19 e 24 do ADCT e no art. 243 da Lei 8.112/1990, não havendo suporte à reintegração no regime estatutário.
Verifico que a questão em epígrafe já foi enfrentada pelo Supremo Tribunal Federal, que também entendeu não ser possível a transposição em comento. Nessa linha, o RMS 30.548/DF e o AI 596.430. Em síntese, nas decisões mencionadas, o STF firmou entendimento no sentido de que, nos casos de anistia, o retorno do servidor à Administração Pública deve se dar observando-se a situação jurídica originária, descabendo transmudar o regime da Consolidação das Leis do Trabalho.
Nessa senda, observo que o sobredito Acórdão 303/2015-TCU-Plenário, decisão de referência desta Corte de Contas sobre o assunto em análise, está em consonância com o entendimento do STF sobre o tema. Referida decisão também se coaduna com o teor do art. 2º da Lei 8.878/1994, que estabelece que o retorno do servidor anistiado dar-se-á, como regra, no cargo ou emprego anteriormente ocupado, e com o art. 2°, parágrafo único, do Decreto 6.077/2007, que disciplina o retorno ao serviço dos servidores e empregados anistiados e impõe que "será mantido o regime jurídico a que o anistiado estava submetido à época da exoneração, demissão ou dispensa".
Quanto à alegação de que se teria operado a decadência, o Supremo Tribunal Federal tem jurisprudência assentada (MS 24.997-8/DF, MS 24.958-7/DF e MS 25.015-1/DF) , acompanhada pelo TCU (Súmula 278) , no sentido de que o ato de aposentadoria, reforma ou pensão, por sua natureza complexa, somente se aperfeiçoa com o exame e consequente registro pelo Tribunal de Contas, nos termos do art. 71, inciso III, da Constituição Federal, momento em que passa a correr o prazo decadencial de cinco anos. Desse modo, considerando que o ato de aposentadoria do recorrente ainda não foi registrado, não há que se falar em início da contagem desse prazo, não se vislumbrando qualquer irregularidade quanto a este aspecto.
No que se refere à alegação específica no sentido de que o Acórdão 303/2015-TCU-Plenário feriu os princípios da ampla defesa e do contraditório, a Serur foi precisa ao enfatizar que, quando o Tribunal apenas determina à unidade jurisdicionada a adoção de providências para o cumprimento de seus deveres legais, de suas atribuições institucionais específicas, sem que daí resultem obrigações a que o destinatário já não esteja sujeito por força da própria lei, não se aplica a regra geral da Súmula Vinculante 3 do STF. Nesse sentido, vale transcrever o seguinte excerto proferido no âmbito do supremo Tribunal Federal:
A Súmula Vinculante n. 3 não se aplica às decisões em que o TCU, no uso de sua competência prevista no art. 71, IX, da CF, apenas determina ao órgão jurisdicionado a adoção de providências para o cumprimento da lei, sem ele próprio anular o ato questionado" (Relatora Ministra ELLEN GRACIE, Reclamação 7000/DF, DJe nº 21, divulgado em 30/1/2009; Relator Ministro CELSO DE MELLO, Reclamação 7096/MC-RJ, DJe nº 22, divulgado em 2/2/2009) .
Assim, uma vez que o Acórdão 303/2015-TCU-Plenário fixou diretrizes para o exato cumprimento da lei por parte do Ministério dos Transportes e do então Ministério do Planejamento, Orçamento e Gestão, não há que se falar em necessidade de prévio contraditório no âmbito do TCU, razão pela qual não merece prosperar a argumentação do recorrente.
Ademais, no caso do recorrente e no âmbito dos presentes autos, verifico que não ocorreu qualquer limitação ao devido processo legal, à ampla defesa ou ao contraditório. Isso porque, o interessado foi chamado a manifestar-se nos autos previamente à apreciação inicial de seu ato de aposentadoria (peça 5) , porquanto referido ato deu entrada no TCU há mais de cinco anos, nos termos do Acórdão 587/2011-TCU-Plenário. Em resposta, o ora recorrente apresentou, na ocasião, elementos de defesa (peça 11) que foram devidamente analisados no âmbito da deliberação recorrida. Por tal razão, não merece prosperar a irresignação do recorrente.
Diante do que restou analisado, não tendo sido apresentados argumentos capazes de alterar a deliberação vergastada, impõe-se a negativa de provimento do pleito recursal.
Ante o exposto, VOTO para que seja adotada a minuta de acórdão que ora trago ao exame deste Colegiado.
TCU, Sala das Sessões Ministro Luciano Brandão Alves de Souza, em 12 de março de 2019.
Ministro VITAL DO RÊGO 
Relator